臺灣高等法院民事判決　　　　　　　　　96年度重再字第33號
再審原告　　乙○○
　　　　　　甲○○
共　　　同
訴訟代理人　李璧合律師
再審被告　　中華技術學院（更名前為：財團法人私立中華工業
　　　　　　專科學校）
法定代理人　丙○○
訴訟代理人　鄭庭壽律師
上列當事人間塗銷所有權登記事件，再審原告對於中華民國96年
1月4日本院93年度重上字第582號確定判決提起再審，經本院於9
6年10月23日言詞辯論終結，判決如下：
    主  文
再審之訴駁回。
再審訴訟費用由再審原告負擔。
    事實及理由
一、再審原告起訴主張：坐落台北市○○區○○段1小段146地號
    土地（舊地號為同區○○○段第788之4地號，下稱系爭土地
    ）所有權移轉所用之65年朱塗印鑑證明，固為戶政事務所核
    發，係屬公文書而受形式上真正之推定，然而經朱塗否認其
    印鑑印文之真正後，業經調查局及中央警察大學就此加以鑑
    定，證明該65年印鑑證明及所有權移轉契約書等過戶文件上
    之朱塗印鑑印文與朱塗於57年登記之印鑑卡上印鑑印文不同
    ，故該65年印鑑證明既已不足作為朱塗同意移轉所有權與被
    上訴人之證據，則就系爭土地之物權移轉契約內容乃經朱塗
    同意訂定、及物權行為存在之事實，當然應由再審被告舉證
    。又原確定判決置鑑定結果不論，竟自行臆測事實即朱塗可
    能同時刻兩個幾乎一樣的印章，致使戶政人員難以辨認而核
    發印鑑證明書，就此無異認為只要有戶政事務所核發之印鑑
    證明，無論該印鑑印文是否偽造，其移轉登記即屬適法而無
    反證推翻之餘地，原確定判決顯然錯誤適用民事訴訟法第35
    5條第1項之規定及最高法院31年度上字第3256號判例。縱原
    確定判決認定系爭土地移轉過戶文件上之朱塗印鑑印文為真
    ，惟雙方實際上既為捐贈行為，而無買賣之意，其以買賣為
    原因辦理所有權移轉登記即屬通謀虛偽意思表示，依據民法
    第89條第1項之規定，其意思表示無效； 物權行為既為無效
    ，再審原告當然得訴請塗銷其所有權登記，惟原確定判決未
    據以適用前開法律，故有消極不適用法規之再審之事由等情
    ，爰依民事訴訟法第496條第1項第1款規定，請求： (一)廢棄
    臺灣高等法院93年度重上字第582號判決。(二) 再審被告於本
    院前審之上訴駁回。
二、再審被告則以：朱塗65年之印鑑証明書係台北市南港區戶政
    事務所所核發，依民事訴訟法第355條第1項規定推定為真正
    ，自有形式証據力，且該65年之印鑑証明書有証明所有權移
    轉登記之事實價值，並經原確定判決作為判斷之依據，故該
    印鑑証明書自有實質証據力，因此原確定判決適用民事訴訟
    法第355條第1項之規定並無錯誤。又再審被告否認與朱塗以
    買賣為原因辦理所有權移轉登記為通謀虛偽意思表示，且再
    審原告自起訴迄至三審判決確定，均主張不知且未同意移轉
    系爭土地所有權予再審被告，而今在此主張兩造通謀虛偽意
    思，顯然前後矛盾，不足採信。縱再審原告主張兩造通謀簽
    定買賣契約，則朱塗自始既知並同意以買賣移轉系爭所有權
    登記，而應認係隱藏真正贈與法律行為，依民法第87條第2
    項適用關於贈與法律行為規定，該贈與系爭土地法律行為發
    生效力。又系爭土地既有兩造簽定買賣所有權移轉契約書，
    即已完成物權移轉之合意，且移轉資料朱塗印文為真正，並
    無偽造，有土地登記申請書、朱塗印鑑證明、土地所有權狀
    、戶籍謄本等過戶資料，且已辦畢所有權移轉登記，由此證
    明兩造有物權移轉之合意及以買賣辦理移轉登記，原確定判
    決並無消極不適用法規之錯誤。綜上，再審原告提起再審之
    訴，顯無再審理由，要難認其合法等語，資為抗辯。並答辯
    聲明：再審原告之訴駁回。
三、按確定終局判決適用法規顯有錯誤者，得提起再審之訴，民
    事訴訟法第四百九十六條第一項第一款固有明文。惟所謂適
    用法規顯有錯誤，應以確定判決違背法規或現存判例解釋者
    為限，若在學說上諸說併存尚無法規判解可據者，不得指為
    用法錯誤（最高法院五十七年台上字第一○九一號判例參照
    ）。又按事實審法院認定事實之職權，無適用法規顯有錯誤
    之可言（最高法院六十三年台再字第六七號判例參照）。且
    適用法規顯有錯誤，不包括判決理由矛盾、理由不備、漏未
    斟酌證據及認定事實錯誤之情形在內（最高法院六十三年台
    上字第八八○號判例參照）。經查：
  (一)再審原告主張：65年朱塗印鑑證明，已經朱塗否認其印鑑印
    文之真正後，並經調查局及中央警察大學鑑定，證明該65年
    印鑑證明及所有權移轉契約書等過戶文件上之朱塗印鑑印文
    與朱塗於57年登記之印鑑卡上印鑑印文不同，故該65年印鑑
    證明既已不足作為朱塗同意移轉所有權與再審被告之證據，
    則就系爭土地之物權移轉契約內容乃經朱塗同意訂定、及物
    權行為存在之事實，當然應由再審被告舉證云云。惟查原確
    定判決理由欄三、(二)記載：「……惟上開過戶文件之土地登
    記申請書、土地買賣所有權移轉契約書與65年印鑑證明書印
    文經警察大學鑑定結果，並無不符情形（原審重訴卷，63至
    79頁）。而該65年印鑑證明書係由已故潘茂己代為申請乙節
    ，有臺北市南港區戶政事務所函存卷可稽（原審重訴卷，17
    6至181頁），故該65年印鑑證明書確係戶政事務所所核發，
    係屬公文書，依法應推定為真正。証人即戶政事務所職員連
    舜瓊到庭證稱：「鑑定結果兩者印鑑不同，為何可以核發？
    ）承辦人以肉眼比對無誤，即核發證明」、「（如果是同一
    個圖章，為何兩個印鑑證明上的圖章不同？是否可能錯發印
    鑑證明？）發錯不可能，要有身分證、圖章才可以核發」、
    「（有沒有錯發的情形？）有人同時刻兩個圖章，幾乎是一
    樣的，難以辨認」等語。（本院重上582號卷2， 177頁背面
    ）依此証言，65年印鑑證明書係經戶政人員肉眼比對無誤後
    所核發，且朱塗可能同時刻兩個幾乎一樣的印章，致使戶政
    人員難以辨認而核發印鑑證明書。故不能僅以該65年印鑑證
    明與57年印鑑證明及57年印鑑卡上之朱塗不同，即認定過戶
    文件之65年之印鑑證明書、土地登記申請書及土地買賣所有
    權移轉契約書均屬偽造。」足見原確定判決依警察大學鑑定
    及証人即戶政事務所職員連舜瓊之證言，已足認定朱塗可能
    同時刻兩個幾乎一樣的印章，致使戶政人員難以辨認而核發
    印鑑證明書，因此過戶文件之65年之印鑑證明書、土地登記
    申請書及土地買賣所有權移轉契約書非屬偽造，自無需再令
    再審被告舉證之必要。況且關於65年之印鑑證明書是否真正
    之認定，應屬事實審法院認定事實之職權，無論是否有認定
    事實錯誤之情形，依上開判例意旨，亦無適用法規顯有錯誤
    可言。
  (二)再審原告又主張：原確定判決置鑑定結果不論，竟自行臆測
    事實即朱塗可能同時刻兩個幾乎一樣的印章，致使戶政人員
    難以辨認而核發印鑑證明書，此無異認為只要有戶政事務所
    核發之印鑑證明，無論該印鑑印文是否偽造，其移轉登記即
    屬適法而無反證推翻之餘地，原確定判決顯然錯誤適用民事
    訴訟法第355條第1項之規定及最高法院31年度上字第3256號
    判例云云，惟查原確定判決理由欄三、(二)記載：「……証人
    即戶政事務所職員連舜瓊到庭證稱：「鑑定結果兩者印鑑不
    同，為何可以核發？）承辦人以肉眼比對無誤，即核發證明
    」、「（如果是同一個圖章，為何兩個印鑑證明上的圖章不
    同？是否可能錯發印鑑證明？）發錯不可能，要有身分證、
    圖章才可以核發」、「（有沒有錯發的情形？）有人同時刻
    兩個圖章，幾乎是一樣的，難以辨認」等語。（本院重上58
    2號卷2，177頁背面）依此証言， 65年印鑑證明書係經戶政
    人員肉眼比對無誤後所核發，且朱塗可能同時刻兩個幾乎一
    樣的印章，致使戶政人員難以辨認而核發印鑑證明書。」足
    見原確定判決係依証人即戶政事務所職員連舜瓊之證言，而
    認定朱塗可能同時刻兩個幾乎一樣的印章，非自行臆測事實
    ，且再審原告上開主張，屬事實審法院認定事實之職權，亦
    無適用法規顯有錯誤之可言。
  (三)再審原告主張：雙方實際上既為捐贈行為，而無買賣之意，
    其以買賣為原因辦理所有權移轉登記即屬通謀虛偽意思表示
    ，依據民法第89條第1項之規定，其意思表示無效；物權行
    為既為無效，再審原告當然得訴請塗銷其所有權登記，原確
    定判決未據以適用前開法律，有消極不適用法規之再審之事
    由云云，惟查原確定判決理由欄四、(八)記載：「朱塗於57年
    6月間簽立捐助書將系爭土地捐贈予上訴人， 並交付系爭土
    地給上訴人使用，其於58年間辦理系爭土地之分割， 將788
    號土地分割為788號、788之3號、788之4號3筆土地，並保有
    分割後土地之所有權狀。其於68年間使用與系爭土地於66年
    間辦理所有權移轉登記文件上之印文紋線大致吻合之印章，
    以換領新權狀，僅領取788號土地所發之148號土地新權狀，
    不僅未持系爭788之4號土地之舊權狀以換取146號土地之新
    權狀， 而且知悉系爭788之4號土地由上訴人換取146號土地
    所有權狀之事實而未為異議，…參以朱塗自57年至79年間即
    不再使用該57年之印鑑章，而以57年印鑑章以外之其他印章
    辦理各種法律行為，65年印鑑證明書係經戶政人員肉眼比對
    與57年之朱塗印鑑章無誤後所核發，並以該65年印鑑證明書
    上之印章辦理系爭地之移轉登記乙節，應認上訴人於66年間
    已同意並委任潘茂己代辦本件土地移轉登記，」。亦即原確
    定判決認為朱塗知悉、同意並委任代書潘茂己以買賣原因代
    辦本件土地移轉登記，自可認為系爭土地移轉過戶之物權行
    為為有效，原確定判決自無須適用民法關於通謀虛偽意思表
    示之規定。退步言之，縱再審原告主張通謀簽定買賣契約，
    則朱塗自始既知並同意以買賣移轉系爭所有權登記，而應認
    係隱藏真正贈與法律行為，依民法第87條第2項適用關於贈
    與法律行為規定，該贈與系爭土地法律行為發生效力。又由
    系爭土地有買賣所有權移轉契約書，土地登記申請書、朱塗
    印鑑證明、土地所有權狀、戶籍謄本等過戶資料，並已辦畢
    所有權移轉登記，足以證明確有物權移轉之合意同意並以買
    賣辦理移轉登記，原確定判決認定並無違誤，自無消極不適
    用法規錯誤之再審事由。
四、綜上所述，原確定判決並無再審原告主張適用法規顯有錯誤
    、消極不適用法規之情形。再審原告指摘原確定判決具有民
    事訴訟法第496條第1項第1款之再審事由，並非可採 ，再審
    原告據以提起再審之訴，為無再審理由，應予駁回。
五、本件事證已臻明確，兩造其餘之攻擊防禦方法及所提之證據
    ，經審酌後認均無礙判決之結果，爰不予一一論述，附此敘
    明。
六、據上論結，本件再審之訴為無理由，爰判決如主文。
中　　華　　民　　國　　96　　年　　11　　月　　6 　　日
                    民事第十庭
                        審判長法　官　黃豐澤
　　　　　　　　　　　        法　官　林麗玲
　　　　　　　　　　　        法　官　蕭艿菁
正本係照原本作成。
如不服本判決，應於收受送達後20日內向本院提出上訴書狀，其
未表明上訴理由者，應於提出上訴後20日內向本院補提理由書狀
（均須按他造當事人之人數附繕本）上訴時應提出委任律師或具
有律師資格之人之委任狀；委任有律師資格者，另應附具律師資
格證書及釋明委任人與受任人有民事訴訟法第466條之1第1項但
書或第2項（詳附註）所定關係之釋明文書影本。
中　　華　　民　　國　　96　　年　　11　　月　　6 　　日
　　　　　　　　　　　　　　　書記官　王秀雲
附註：
民事訴訟法第466條之1（第1項、第2項）：
對於第二審判決上訴，上訴人應委任律師為訴訟代理人。但上訴
人或其他法定代理人具有律師資格者，不在此限。
上訴人之配偶、三親等內之血親、二親等內之姻親，或上訴人為
法人、中央或地方機關時，其所屬專任人員具有律師資格並經法
院認為適當者，亦得為第三審訴訟代理人。
